臺灣高雄地方法院民事判決　　　　　　　 95年度訴字第503號
原　　　告　有限責任高雄第二信用合作社
法定代理人　己○○
訴訟代理人　辛○○
被　　　告　高雄市稅捐稽徵處
法定代理人　丑○○
訴訟代理人　寅○○
被　　　告　財政部高雄市國稅局
法定代理人　庚○○
訴訟代理人　壬○○
被　　　告　臺灣銀行股份有限公司
法定代理人　戊○○
訴訟代理人　乙○○
　　　　　　癸○○
　　　　　　丁○○
被　　　告　臺灣中小企業銀行股份有限公司
法定代理人　子○○
訴訟代理人　丙○○
被　　　告　甲○○
訴訟代理人　盧俊誠律師
複代理人　　蔡建賢律師
當事人間請求分配表異議之訴事件，本院於民國96年4 月20日言
詞辯論終結，判決如下：
  主  文
本院九十四年度執字第一七一五六號強制執行事件於民國九十四
年十一月二十七日制作之分配表之1 中關於原告之分配順序，除
執行費新臺幣壹萬參仟貳佰元外，應改列為第一順位優先分配；
高雄市稅捐稽徵處、財政部高雄市國稅局之分配順位則改列為第
二順位；臺灣銀行股份有限公司、臺灣中小企業銀行股份有限公
司應改列為第三順位受分配。
原告其餘之訴駁回。
訴訟費用由高雄市稅捐稽徵處負擔十分之三、財政部高雄市國稅
局、臺灣中小企業銀行股份有限公司各負擔十分之一，餘由臺灣
銀行股份有限公司負擔。
  事實及理由
一按當事人喪失訴訟能力或法定代理人死亡或其代理權消滅者，
  訴訟程序在有法定代理人或取得訴訟能力之本人，承受其訴訟
  以前當然停止；又承受訴訟人，於得為承受時，應即為承受之
  聲明，民事訴訟法第170條、第175條定有明文。因被告臺灣中
  小企業銀行股份有限公司法定代理人業變更由子○○擔任，經
  子○○聲明承受訴訟，乃合於上開規定，自應准許。
二被告臺灣中小企業銀行股份有限公司經合法送達，未於最後言
  詞辯論期日到場，查無民事訴訟法第386 條所列各款情形，依
  原告之聲請，由其一造辯論而為判決。
三原告起訴主張：甲○○將其所有坐落高雄市○○段○ ○段1341
  、1342地號土地暨其上建物，即門牌號碼同市新興區○○○路
  14-3號不動產（下稱系爭建物）設定最高限額抵押權與原告，
  擔保向原告所借款項，嗣因甲○○未清償債務，經原告實行抵
  押權，拍賣抵押物求償，詎甲○○以鄰近建物即門牌號碼高雄
  市新興區○○○路16號火災資料，向本院執行處謊稱系爭建物
  於設定抵押權後，即90年8 月17日因火災全部滅失，致本院執
  行處將系爭建物拍得之價金全部分配與全體債權人即被告高雄
  市稅捐稽徵處（下稱稅捐處）、財政部高雄市國稅局（下稱國
  稅局）、臺灣銀行股份有限公司（下稱臺銀）、臺灣中小企業
  銀行股份有限公司（下稱臺企銀）等，而未將系爭建物拍賣價
  金優先分配與抵押權人原告如附表所示，顯有不當，爰依強制
  執行法第41條第1 項提起本訴等語，求為判決如主文第一項所
  示。
四被告臺企銀未於最後言詞辯論期日到場，據前所述及稅捐處、
  國稅局、臺銀、甲○○則均以：系爭房屋於設定抵押權後，於
  87年間業因毀損拆建，只保留樑柱及地基，係為避免聲請新建
  造執照，及重大拆除執照。因當時全部牆壁均經拆除無法遮蔽
  風雨，原建物已經滅失，致原告之抵押權消滅，嗣後重新興建
  之現存建物應非抵押權範圍所及，亦即縱然事後火災未滅失系
  爭建物，亦不影響原告抵押權消滅之事實。是本院94年度執字
  第17156 號強制執行事件於94年11月27日制作之分配表之1 之
  次序並無不當，原告之債權僅得列為普通債權受償，無優先受
  償權等語置辯。求為判決原告之訴駁回。
五本件原告主張甲○○將系爭建物設定最高限額抵押權與原告，
  擔保向原告所借款項，嗣因甲○○未清償債務，尚欠本金12,7
  95,307元，及自89年3 月30日起迄清償日止按年息8.8%計算之
  利息，暨自89年4 月30日起，逾期在6 個月以內者，按上開利
  率10% ，逾期6 個月以上者，按上開利率20% 計算之違約金，
  經原告實行抵押權，拍賣抵押物求償，本院則以94年度執字第
  17156 號案件進行強制執行程序（下稱系爭執行案件），已拍
  賣完畢，惟甲○○於本院執行處拍賣系爭建物前，向本院陳報
  系爭建物於90年8 月17日發生火災後已滅失、曾因鄰屋蓋大樓
  倒塌等，致本院執行處以系爭建物為甲○○所重新搭建，非抵
  押權範圍所及，而製成分配表，原告於分配期日（94年12月14
  日）前（94年12月12日）向本院聲明異議起，並於收受本院通
  知其他當事人不同意更正分配表後10日內，向本院提起分配表
  異議之訴。又因前開90年8 月17日下午1 時54分發生火災之地
  點為高雄市新興區○○○路16號，非系爭建物，且因系爭建物
  位於起火戶南側緊鄰約80公分間隔，其外牆及窗戶受到火流波
  及，室內部分物品燒燬，該戶居住人王郁盛以里長證明向該局
  申請火災證明書，由高雄市政府消防局依消防法第27條之規定
  發給證明，即系爭建物未曾於上述火災時發生滅失等節，為兩
  造所不爭執（見本院卷第83頁、第85頁、第119 頁），並有本
  院94年度執字第17156 號強制執行卷（另置卷外）、高雄市政
  府消防局93年8 月31日高市消防鑑字第0930011976號函、95年
  4 月12日高市消防鑑字第0950004554號函暨附件、高雄市政府
  警察局新興分局95年3 月6 日高市警新分偵字第0950004995號
  函附「火災調查報告書」（見本院卷第10頁、第101 頁至第
  103 頁、第35頁至第50頁）等在卷可憑，自堪信為真實。惟被
  告以前開情詞置辯，是以本件爭點為：系爭建物是否於設定抵
  押權後，於88年間因毀損重新興建，致原告之抵押權業已消滅
  ？
六系爭建物是否於設定抵押權後，於88年間因毀損重新興建，致
  原告之抵押權業已消滅？
(一)按抵押權，因抵押物滅失而消滅，為民法第881 條前段所明定
  。如抵押物為建築物，則於該建築物毀損滅失時，抵押權即因
  而消滅。又所謂建築物係謂凡具有覆蓋牆垣，足以蔽風雨，供
  出入而可達經濟上使用目的者，均屬之，其屋頂縱未完全完工
  之房屋，仍屬之。準此，建築物經毀損者，是否仍為建築物，
  或原建築物是否因改建而致原所有權喪失，自應以其改建前殘
  存部分能否繼續維持上述能達經濟上使用目的定之。
(二)經查：系爭建物確於88年7 月間因鄰屋興建受有損害，並經高
  雄市土木技師公會於88年鑑定後，發現系爭建物有部分樑、版
  、柱等構材之結構性損害裂隙，該公會建議灌注EPOXY 補強材
  料予以填充裂隙或面層保護；牆面裂隙部分建議敲除砂漿層，
  以1 ：3 水泥砂漿粉刷或批土整平；地磚拱脫裂部分建議敲除
  清理後，以1 ：3 水泥砂漿粉刷，再舖設同等級地磚；頂層及
  外牆發生滲裂部分建議灌注EPOXY 補強材料或面層保護後，施
  作防水處理及復舊，並鑑估所需費用為254768元，且系爭建物
  並無傾斜情事一節，為兩造所不爭（見本院卷第198 頁至第19
  9 頁），並有兩造不爭執其真正之高雄市土木技師公會95年7
  月3 日高市土技字第09501600號函附之高市土技鑑字第88-110
  號鑑定報告書影本1 份可稽（見本院卷第197 頁、第190 頁、
  另置卷外之鑑定報告第1 頁至第5 頁），足認系爭建物僅係因
  鄰屋建築而受有部分損害，且依土木工程專業人員鑑估後，並
  不認有全部拆除重建之必要，而修復費用僅需254768元。據此
  ，甲○○於系爭執行案件進行測量時向本院陳述系爭建物因鄰
  屋建築大樓而傾倒重建等語（見本院卷第112 頁），顯與事實
  不符。是以被告主張系爭房屋因鄰屋興建而滅失重建，即不可
  採。
(三)被告復辯稱：系爭建物確實因為毀損而拆除改建，只保留樑柱
  及地基，因為要避免聲請新的建築執照，且重大拆除要有執照
  ，因為牆壁都已經拆除無法遮蔽風雨，原建物已經滅失，抵押
  權不存在等語，並以證人即甲○○之子王郁銘、里長林郭麗玉
  所述為證。惟查：
1.證人王郁銘證述鄰屋興建後除發生牆壁龜裂、1 、2 地板隆起
  、擠壓成裂縫外，系爭房屋則往隔壁興建房屋處傾斜，約傾斜
  15度左右，所以才自行拆除重建等語（見本院卷第163 頁至第
  164 頁），乃與前述高雄市土木技師公會高市土技鑑字第88-1
  10號鑑定結果所示系爭房屋未有傾斜情事不符，自不足恃以認
  定系爭房屋有因傾斜而需拆除重建之必要。再查：系爭建物雖
  於90年8 月17日火災發生前，曾歷經1 年之修繕工程，且系爭
  建物並未拆除樑柱屋頂或挖除地基，僅見不時敲打牆壁一節，
  業據證人林郭麗玉證述綦詳（見本院卷第278 頁至第279 頁）
  ，至系爭房屋是否曾拆除全部牆壁致全然無法遮蔽風雨供人使
  用，證人林郭麗玉則無法確認，亦為其證述在卷（見本院卷第
  279 頁）。既其所證均為兩造所不爭（見同上），此外，被告
  復未能舉證證明系爭房屋確曾拆除全部牆壁致全然無法遮蔽風
  雨供人使用，則應認系爭建物並未拆除樑柱、屋頂、牆壁，及
  挖除地基，而僅有敲打牆壁，即如上開鑑定報告所建議：對牆
  面裂隙處敲除砂漿層、地磚拱脫裂處敲除清理後，予以修補。
2.再佐以高雄市土木技師公會於88年7 月30日至系爭建物所在處
  鑑定時拍攝照片，與系爭執行案件鑑價時所攝比較，外觀相異
  處在正面及側面磁磚、鋁窗不同；第四層原有陽台改為封閉式
  ；頂層鐵皮屋則改以磚造；另第一層至頂層後方均因增建而每
  層均多設1 扇窗戶，亦有等照片在卷可稽（見鑑定報告第9 頁
  、第17頁、本院卷第87頁），且符合系爭建物於系爭執行案件
  測量出第一層至第四層均有未保存登記面積各6.53平方公尺、
  頂層34.68 平方公尺建物（見本院卷第131 頁至第132 頁系爭
  執行案件拍賣公告），如此足認系爭建物於處理因鄰屋建築而
  受有部分損害之修繕外，並同時為上述增建，惟該等增建在客
  觀上顯未影響系爭建物改建前所留存仍具有覆蓋牆垣、足以蔽
  風雨、供出入，而可達經濟上使用目的之部分，是揆諸上開說
  明，系爭建物應未曾滅失致原告之抵押權消滅。
3.又證人王郁銘自承系爭建物拆除重建時，其銀行已無任何存款
  ，所需重建費用達314 萬元，均借貸取得等語（見本院卷第16
  4 頁），而上開重建費用與高雄市土木技師公會鑑定所需費用
  254,768 元相去甚遠，於證人毫無積蓄情形下，竟捨該公會建
  議方式修繕，採用鉅款拆除重建，以當時證人之經濟狀況而論
  ，實有違常情，已難令人採信。況且，系爭建物自59年10月16
  日竣工後，並無改建資料一節，為被告所不爭（見本院卷第16
  1 頁至第162 頁），並經本院調取系爭建物建造執照資料核閱
  無訛，有高雄市政府工務局95年6 月8 日高市工務建字第0950
  01654 號函在卷可佐（見本院卷第156 頁）。若系爭建物確以
  314 萬元為拆除覆蓋牆垣，致原建物已喪失原經濟效益，王郁
  銘並因此取得所有權，王郁銘竟未曾有任何保留權利之作為，
  不僅未以自己為起造人重新聲請建造執照，甚至未向稅捐稽徵
  機關變更納稅義務人為自己，亦有系爭執行案件拍賣公告備註
  在卷可憑（見本院卷132 頁），此均與常情有違。是以證人王
  郁銘所證各節，尚難採憑，被告上開所辯，即不足採。
七末按分配表異議之訴性質上應屬形成之訴，且訴訟標的為原告
  對分配表之異議權，其被異議人自係於原告勝訴時，分配表上
  分配額將被減少之債權人或債務人，亦即債務人若未受能分配
  賸餘金額，自無從為被異議人。經查：系爭執行案件拍賣之價
  金並不足以分配與全體債權人，亦無賸餘金額可資分配與債務
  人，且依原告主張應變更之分配表，亦未致債務人甲○○可得
  賸餘金額一節，有系爭執行案件2 份分配表（見本院卷第6 頁
  至第9 頁）及附表在卷足憑，應認系爭執行案件債務人甲○○
  並不因本件原告對分配表異議結果是否勝訴而變更，揆諸上開
  所述，原告以甲○○為被告，自於法無據，不應准許。
八綜上所述，原告依強制執行法第41條第1 項之規定，請求本院
  94年度執字第17156 號強制執行事件於94年11月27日制作之分
  配表之1 中關於原告之分配順序，除執行費13,200元外，應改
  列為第一順位優先分配，被告高雄市稅捐稽徵處、財政部高雄
  市國稅局之分配順位則改列為第二順位、被告臺灣銀行股份有
  限公司、臺灣中小企業銀行股份有限公司應改列為第三順位受
  分配，於法相符，應予准許。至被告甲○○部分，於法無據，
  為無理由，應予駁回。
九據上論結：本件原告之訴為一部有理由、一部無理由，依民事
  訴訟法第385 條第1 項前段、第79條、第85條第1 項但書，判
  決如主文。
中　　華　　民　　國　　96　　年　　4 　　月　　30　　日
                  民事第六庭法　官　謝靜雯
正本係照原本作成。
如對本判決上訴，須於判決送達後20日內向本院提出上訴狀。
中　　華　　民　　國　　96　　年　　4 　　月　　30　　日
                            書記官　鄭淑華
